【裁判字號】    99,台上,1660
【裁判日期】    990325
【裁判案由】    偽造有價證券
【裁判全文】
最高法院刑事判決            九十九年度台上字第一六六０號
上  訴  人  甲○○
上列上訴人因偽造有價證券案件，不服台灣高等法院台中分院中
華民國九十七年二月二十六日第二審更審判決（九十六年度上更
(一)字第三一七號，起訴案號：台灣台中地方法院檢察署九十二年
度偵續字第八號），提起上訴，本院判決如下：
    主  文
上訴駁回。
    理  由
按刑事訴訟法第三百七十七條規定，上訴於第三審法院，非以判
決違背法令為理由，不得為之。是提起第三審上訴，應以原判決
違背法令為理由，係屬法定要件。如果上訴理由書狀並未依據卷
內訴訟資料，具體指摘原判決不適用何種法則或如何適用不當，
或所指摘原判決違法情事，顯與法律規定得為第三審上訴理由之
違法情形，不相適合時，均應認其上訴為違背法律上之程式，予
以駁回。本件上訴人甲○○上訴意旨略以：(一)、卷附上訴人之偵
查筆錄雖記載上訴人係依告訴人乙○○之指示，而在本件發票日
為民國九十一年四月十一日，發票人為上訴人，發票地為彰化縣
社頭鄉湳底村大圳巷十七號，到期日為九十一年，面額為新台幣
（下同）四百萬元之本票（下稱本件本票）上發票人欄，一併簽
寫其妻賴宜和之姓名及冒捺指印，但嗣於第一審已澄清，係當時
亦在場之黎旭指示其在本件本票上簽寫賴宜和之姓名。又證人黎
旭於偵查時證稱其不知上訴人於九十一年四月十一日有無將本件
本票交予乙○○，乙○○則稱上訴人持本件本票再返回其住處時
，黎旭應有在場；另黎旭於第一審陳稱本件四百萬元之借款（下
稱本件借款）所存入之帳戶，屬賴宜和所有，應由賴宜和擔任本
件本票之保證人，乙○○則謂其認為本件借款之借款人係賴宜和
，應由賴宜和在本件本票上簽名，其二人就上訴人交付本件本票
予乙○○時，黎旭有無在場，及賴宜和究係本件借款之借款人抑
保證人，彼此供述相互矛盾。原判決卻以上訴人對其究係受何人
指示而在本件本票上簽寫賴宜和之姓名，前後供述不一，並引用
黎旭及乙○○有瑕疵之證述，據謂上訴人所辯其係於乙○○住處
，當場在本件本票上簽寫賴宜和之姓名及按捺指印云云，為不足
採信，自屬違法。(二)、依黎旭於第一審之陳述，縱認上訴人確未
獲得賴宜和之授權，即在本件本票發票人欄上簽寫賴宜和之姓名
，亦係應乙○○之要求而出於以賴宜和為借款保證人之意思，並
非意在使賴宜和為本件本票之共同發票人。原審對上訴人在本件
本票發票人欄上簽寫賴宜和之姓名，究係出於上訴人主動欲使賴
宜和為本件本票共同發票人之犯意，或係應乙○○之要求，被動
以賴宜和作為本件借款保證人之意思，未予查明，亦嫌調查未盡
。(三)、原判決以上訴人係「有相當社會歷練之人」，說明上訴人
所辯其在本件本票發票人欄上簽寫賴宜和之姓名，並無以賴宜和
為共同發票人之意思云云，不可採信。但上訴人倘係「有相當社
會歷練之人」，應知偽造有價證券罪之刑罰非輕，當不致因他人
之教唆，未經賴宜和之同意或授權，即在本件本票上偽造賴宜和
之署押，況上訴人僅高中肄業，對有關法律規定不甚明瞭，原判
決前開論斷，並難認為適法。(四)、賴宜和於原審已陳稱曾授權上
訴人使用其在富邦商業銀行所申設之第00000000000
000號帳戶（下稱本件帳戶）及籌借資金、買賣股票，其知悉
借款須簽交本票，亦不覺得上訴人有偽造有價證券之行為。原判
決認定上訴人未徵得賴宜和同意，即擅自在本件本票上偽造賴宜
和之署押，顯然理由矛盾。(五)、上訴人與賴宜和係夫妻，就日常
事務互有代理權，賴宜和於警詢時亦陳稱已同意將本件帳戶借予
上訴人操作股票，並曾出具載有如因借貸金錢發生糾葛，願負其
責之授權書，上訴人前向乙○○借款八次，又均匯入本件帳戶內
，供作買賣股票之用，足證上訴人向乙○○借款，係在賴宜和授
權之範圍內，則上訴人在本件本票上簽寫賴宜和之姓名並捺按指
印，即無涉犯偽造有價證券犯行可言，況賴宜和於第一審已坦陳
其在警詢及偵查中供述不知上訴人向乙○○借款之事，係因害怕
負擔責任之故。原審對前揭有利於上訴人之證據，不予採納，復
未說明理由，尚嫌理由不備云云（上訴人其餘上訴意旨係對不得
上訴第三審之詐欺取財部分為指摘）。
惟查：原判決綜合全案證據資料，本於事實審法院職權推理之作
用，認定上訴人確有其事實欄所載之犯行，因而維持第一審依修
正前刑法牽連犯規定，從一重論處上訴人意圖供行使之用，而偽
造有價證券（累犯）罪刑之判決，駁回上訴人在第二審之上訴，
已詳細說明其採證認事之理由。所為論斷，亦俱有卷證資料可資
覆按。對於依卷附本件帳戶等資金往來明細記載，上訴人進出股
市之次數甚為頻繁，買賣股票之金額亦不少，又曾因違約交割，
遭禁止以融資、融券方式買賣股票，其向乙○○借取本件借款時
，復已逾三十歲，屬有相當社會歷練之人，是其諉稱在本件本票
發票人欄簽寫賴宜和之姓名及冒捺指印，僅係以賴宜和為本件借
款之保證人，並無將賴宜和列為該本票共同發票人之意思云云，
如何之不足採信；賴宜和於原審雖陳稱曾授權上訴人使用本件帳
戶及籌借資金、買賣股票，其知悉借款須簽交本票，亦不覺得上
訴人有偽造有價證券之行為，但已併稱上訴人於向乙○○借取本
件借款前，未曾提及簽發本票之事，而係在借款後始告知乙○○
、黎旭要求上訴人在本票上簽寫其姓名，參酌賴宜和於另案乙○
○對其請求返還借款之民事訴訟事件中，曾主張其未親自或委託
上訴人向乙○○借款，本件本票上之「賴宜和」署名非其所簽寫
，亦不知本件帳戶內資金之往來情形，如何已足認定賴宜和於上
訴人向乙○○借取本件借款前，確未授權上訴人以其名義共同簽
發本件本票；上訴人主張其與賴宜和係夫妻，其等就日常事務互
有代理權，賴宜和於警詢時亦已陳稱同意將本件帳戶借其操作股
票，並出具授權書，其前向乙○○借款多次，又均匯入本件帳戶
內，供作買賣股票之用，足見賴宜和對其授權之內容，包括借貸
金錢、買賣股票在內，是其在本件本票上簽寫賴宜和之姓名及按
捺指印，即無涉犯偽造有價證券犯行可言，況賴宜和於審理時已
坦陳其在警詢及偵查中供陳不知上訴人向乙○○借款乙事，係因
害怕負擔責任之故云云，如何之不足採憑。亦皆已詳加說明。上
訴意旨就原判決前揭之論斷，究有何違背經驗法則或論理法則等
違法情形，並未依據卷內資料為具體之指摘，上訴意旨(二)、(四)、
(五)仍執前揭陳詞，據以指摘原判決有調查未盡、理由矛盾及理由
不備之違背法令，係對於原判決已說明事項及屬原審採證認事職
權之適法行使，持憑己見而為不同之評價，且重為事實之爭執，
均與法律規定得為第三審上訴理由之違法情形，不相適合。且查
：證據之取捨、證明力之判斷及事實之認定，係屬事實審法院自
由裁量判斷之職權，此項自由判斷職權之行使，倘未違背經驗法
則與論理法則，即不能任憑己意指為違法，而資為第三審上訴之
適法理由。依卷內資料，上訴人於偵查時原稱其係依乙○○之指
示而在本件本票上簽寫賴宜和之姓名並冒捺指印，嗣於第一審則
改稱係黎旭指示其在本件本票上簽寫賴宜和之姓名；又黎旭於偵
查中係稱：「（甲○○向乙○○借錢之事你知道嗎？）我有在旁
聽過一次，是在乙○○家，該次借了四百萬元……當天本票是甲
○○當場在乙○○家簽的。因邱與他太太是一起玩股票，所以乙
○○要求邱拿回去給他太太及他媽媽簽後再拿回來，至於當天本
票是否有交給乙○○我不知道」（見偵續字第八號卷第四十五頁
），乙○○亦稱：「（當天甲○○拿本票來時，其上有幾人簽名
？）當天只有甲○○先在我店內簽好，因我匯款是要匯至賴宜和
帳戶內，所以我要求他再拿回給賴宜和簽，約半小時後邱就拿回
來了。邱再拿回來之時，黎旭人應有在場」（見同上偵查卷第四
十五頁）；另黎旭於第一審係陳稱：「甲○○是說要拿回去給賴
宜和簽字，我有看到甲○○把本票拿回來，但是拿回來以後並不
是交給我」、「（乙○○拿空白本票給甲○○簽的時候，有無提
出何條件？）乙○○有說需要保證人」、「甲○○確實有親自在
本票上面簽名，我有看到，甲○○簽完名之後，乙○○說這個帳
戶是用被告（上訴人）太太的名字，應該要讓他太太賴宜和做保
證人……」（見第一審卷第七十四頁、第七十八頁、第七十九頁
），乙○○則稱：「（是誰要求賴宜和做共同發票人？）是我要
求的，因為我認為應該是賴宜和要向我借錢，所以應該要賴宜和
簽名……」（見第一審卷第八十六頁）。依上所述，上訴人於偵
查及第一審中對究係何人指示其簽寫賴宜和之姓名，前後供述不
一。而黎旭係證陳上訴人拿本件本票回家再返抵乙○○住處時，
其雖在乙○○住處，但不知上訴人有無將該本票交予乙○○；另
因上訴人向乙○○借款後，乙○○係將借款匯入本件帳戶內，乙
○○乃認定該款係賴宜和所借，而要求賴宜和亦須在本件本票發
票人欄上簽名、按捺指印，以示承擔保證還款之責任。互核乙○
○、黎旭之前開陳述，並無齟齬不一。原判決以上訴人雖諉稱係
乙○○或黎旭當場指示其在本件本票上簽寫賴宜和之姓名云云，
然此既為乙○○、黎旭所否認，復查無事證足以證明乙○○、黎
旭有教唆上訴人偽造有價證券之犯行，上訴人就究係何人指示其
在本件本票上簽寫賴宜和姓名之供述，又前後不一，而本件借款
期間較長，上訴人與乙○○復素昧平生，所借款項仍匯入本件帳
戶，乙○○指陳其因認賴宜和為本件借款之借款人，乃要求上訴
人須提出其與賴宜和為共同發票人之本票供擔保，尚屬合於情理
，據謂上訴人上揭所辯，無可採信。經核所為論斷，與經驗法則
或論理法則並無違背，亦無上訴意旨(一)所指之違法。至其餘上訴
意旨所執各詞，核屬就與犯罪構成要件無涉之枝節，漫為單純之
事實上爭辯，依首開說明，尚難認係適法之第三審上訴理由。綜
上所述，上訴意旨所指，與法律規定得為第三審上訴理由之違法
情形不相適合，其就偽造有價證券部分之上訴違背法律上之程式
，應予駁回。原判決認其牽連犯詐欺取財罪部分，核屬刑事訴訟
法第三百七十六條第四款所列不得上訴於第三審法院之罪名，牽
連之偽造有價證券重罪部分，上訴人之上訴既不合法，無從為實
體上審理，詐欺取財輕罪部分，自亦無從適用審判不可分原則，
併同為實體上審判，亦應從程序上予以駁回。
據上論結，應依刑事訴訟法第三百九十五條前段，判決如主文。
中    華    民    國  九十九  年    三    月  二十五  日
                      最高法院刑事第六庭
                          審判長法官  謝  俊  雄
                                法官  陳  世  雄
                                法官  魏  新  和
                                法官  吳  信  銘
                                法官  徐  文  亮
本件正本證明與原本無異
                                      書  記  官
中    華    民    國  九十九  年    三    月   三十   日
                                                      K

司法院資訊處製作；財團法人民間司法改革基金會備份。
